臺灣高等法院刑事判決　　　　　　94年度重上更(三)字第53號
上　訴　人
即　被　告　甲○○
選任辯護人　賴文智律師
　　　　　　劉承慶律師
上列上訴人因違反著作權法等案件，不服臺灣新竹地方法院90年
度訴字第424號，中華民國91年10月31日第一審判決（起訴案號
：臺灣新竹地方法院檢察署89年度偵字第1024、3043號），提起
上訴，經判決後，由最高法院第三次發回更審，本院判決如下：
    主  文
原判決撤銷。
甲○○以明知為侵害著作權之物，意圖營利而交付之方法侵害他
人之著作權為常業，處有期徒刑壹年貳月。
扣案如附表一之二、附表三、四、五、六所示之物及目錄貳拾壹
本、簿冊肆本均沒收。
    事  實
一、甲○○在新竹市○○路三十九號經營「電玩學園」，從事主
    機遊樂器、各類遊戲軟體及相關週邊設備之買賣。緣附表一
    所示之商標圖樣係日商任天堂股份有限公司（下稱任天堂公
    司）；附表二所示之商標圖樣，分別業經日商新力電腦娛樂
    股份有限公司（下稱新力公司）、日商卡波光股份有限公司
    （下稱卡波光公司）、日商可樂美股份有限公司（下稱可樂
    美公司）、日商思奎爾有限公司（下稱思奎爾公司）及日商
    西雅股份有限公司（下稱西雅公司），向我國經濟部中央標
    準局（現已改制為智慧財產局）申請註冊核准，取得指定使
    用於如附表一、二所示商品名稱、分類之商標專用權，迄於
    民國（下同）八十九年一月三十一日仍在專用期間。附表三
    遊戲軟體名稱所示之電腦程式著作，係新力公司、卡波光公
    司、可樂美公司、思奎爾公司於附表所列之時間所創作發行
    ，依我國著作權法第四條之規定，應受我國著作權法之保護
    ；附表一之一所示之電腦程式著作，則為任天堂公司所創作
    ，其中（一）部分之著作，已依七十四年七月十日修正之著
    作權法第十七條規定向我國申請著作權註冊，（二）部分之
    著作，為依八十一年六月十日修正著作權法第四條規定在我
    國首次發行或在日本發行三十日內在我國發行，均受我國著
    作權法之保護；附表六所示之電腦程式著作，係美商藝電公
    司依三十五年中美友好通商條約、八十二年北美事務協調委
    員會與美國在台協會所簽訂之著作權保護協定（下稱中美著
    作權協定）及著作權法第四條規定，享有著作財產權之著作
    物，均受我國著作權法之保護。乃甲○○意圖營利，基於販
    賣及意圖販賣而陳列仿冒商標商品、行使偽造準私文書之概
    括犯意及明知侵害著作之重製物而交付以營利之常業犯意，
    明知於民國八十八年十月中旬，先後向二名真實姓名、年籍
    均不詳之成年人，以光碟片每片新台幣（下同）三十二至三
    十五元不等，遊戲卡匣每片六百五十元之價格，而購入由不
    詳姓名之人，在不詳時地所擅自重製之（一）侵害附表三所
    示新力等各公司享有電腦程式著作權之附表三名稱之遊戲光
    碟片，及各該光碟片經由主機遊樂器之操作執行，即於螢幕
    上出現仿冒使用相同於附表二編號１、２、３、４、５、６
    所示各該註冊商標（均詳如附表三所示「執行時所出現商標
    圖樣欄」之記載。附三編號７、所示之光碟片，其外包裝
    並有仿冒使用相同於附表二編號２、６之註冊商標）；（二
    ）仿冒使用相同於附表二編號１所示之新力公司註冊商標於
    如附表四所示遊戲光碟片內，經由主機遊樂器之操作執行，
    即於螢幕上出現上開商標；（三）仿冒使用相同於附表二編
    號７所示之西雅公司註冊商標於如附表五所示遊戲光碟片內
    ，經由主機遊樂器之操作執行，即於螢幕上出現上開商標；
    （四）侵害附表六所示藝電公司享有電腦程式著作權之附表
    六名稱之遊戲光碟片，及各該光碟片經由主機遊樂器之操作
    執行，即於螢幕上出現仿冒使用相同於附表二編號１所示新
    力公司註冊商標；（五）侵害附表一之一所示任天堂公司享
    有電腦程式著作權，及於外包裝（紙盒、卡匣或標帖）上仿
    冒使用相同於附表一所示任天堂公司之註冊商標於如附表一
    之二所示之卡匣（其上所仿冒之註冊商標及侵害之著作權態
    樣均詳如附表一之二所載）等光碟片、卡匣，係侵害他人之
    著作權及為意圖欺騙他人，於同一商品使用相同他人註冊商
    標之仿冒註冊商標之物，仍陳列於該店內，先後以每片約四
    十至五十元不等之價格，出售光碟予不特定之顧客牟利（卡
    匣部分尚未賣出），以此方式侵害上述各該公司之著作權、
    商標專用權。而上開仿冒之新力公司、西雅公司光碟片透過
    主機遊樂器執行，在主機畫面上會出現新力公司之「
    Licensed by Sony Computer Entertainment Inc.,」
    、西雅公司之「Produced by or under Licesen from Sega
    Enterprises」等文字，用以表明為該等公司製造或授權之
    意思，亦足以對外表示該等光碟片產品係新力公司、西雅公
    司所授權生產之用意之證明，甲○○明知購買之顧客均會藉
    由該仿冒之遊戲軟體之執行，在主機螢幕上顯示出上開準私
    文書，竟持以販賣交付後藉以行使該等準私文書，足以生損
    害於新力公司、西雅公司之信譽。嗣經警於八十九年一月三
    十一日二十三時三十五分許在上址查獲，當場扣得侵權之光
    碟片、卡匣及甲○○所有，供犯罪所用之目錄二十一本及簿
    冊四本。
二、案經被害人日商新力公司、西雅公司、思奎爾公司、卡波光
    公司、可樂美公司、任天堂公司、美商藝電公司或訴由內政
    部警政署保安警察大隊第二總隊第一大隊第四中隊移送，或
    訴由臺灣新竹地方法院檢察署檢察官偵查起訴。
    理  由
一、訊據上訴人即被告甲○○對於如何於右揭時地，在其所經營
    之「電玩學園」上址，以如事實欄所載之價格及方式，陳列
    販賣上開遊戲光碟片等事實，迭據其於偵審中供認不諱，並
    經告訴代理人指訴在卷，且有為警查扣之光碟目錄二十一本
    、簿冊四本及如附表一之二、附表三、四、五、六所示之光
    碟片、卡匣等物扣案可資佐證，而：
（一）附表一及附表二所示之商標圖樣，分別業經任天堂公司、
      新力公司、思奎爾公司、卡波光公司、可樂美公司、西雅
      公司向我國經濟部中央標準局申請註冊核准，取得指定使
      用於如附表一、二所示商品名稱、分類之商標專用權，迄
      於八十九年一月三十一日仍在專用期間，有各該中華民國
      商標註冊證影本足佐（見第一○二四偵查卷第二三至三十
      頁、第二八一至二八七頁）。
（二）附表三所示之電腦程式著作，係新力公司、卡波光公司、
      可樂美公司、思奎爾公司於附表二所列之日期發行，有上
      開著作物發行資料為憑（見第一○二四號　偵查卷第二八
      八至五三一頁）。該著作不僅依法於日本取得著作權保護
      ，同時依我國著作權法第四條第一款「外國人之著作合於
      左列情形之一者，得依本法享有著作權。但條約或協定另
      有約定，經立法院議決通過者，從其約定。１、於中華民
      國管轄區域內首次發行，或於中華民國管轄區域外首次發
      行後三十日內在中華民國管轄區域內發行者。但以該外國
      人之本國，對中華民國人之著作，在相同之情形下，亦予
      保護且經查證屬實者為限」之規定，該等著作既係於我國
      及日本同日首次發行，亦應受我國著作權法之保護。
（三）附表六所示之電腦程式著作，係美商藝電公司所創作擁有
      著作權，有正版軟體封面及著作權證明影本存卷可參。依
      著作權法第四條第二款及八十二年七月十六日簽署生效之
      「北美事務協調委員會與美國在臺協會著作權保護協定」
      ，亦受我國著作權法保護。
（四）附表一之一所示之電腦程式著作，為任天堂公司所創作，
      其中一之一（一）部分之著作，已據該公司依七十四年七
      月十日修正之著作權法第十七條規定向我國申請著作權註
      冊，有內政部著作權執照附卷及該公司申請註冊時所檢附
      之發行等文件資料可參（見第一○二四號偵查卷第十九至
      二二頁、本院上更(一)卷(二)第八九頁以下）。依七十四年七
      月十日之修正著作權法第十七條規定：「外國人之著作合
      於左列各款之一者，得依本法申請著作權註冊：一、於中
      華民國境內首次發行者。二、依條約或其本國法令、慣例
      ，中華民國人之著作得在該國享受同等權利者。前項註冊
      之著作權，著作權人享有本法所定之權利。但不包括專創
      性之音樂、科技或工程設計圖形或美術著作專集以外之翻
      譯。前項著作權人為未經認許成立之外國法人，對於第三
      十八條至第四十四條之罪得為告訴或提起自訴。但以依條
      約或其本國法令、慣例，中華民國人之著作得在該國享受
      同等權利者為限。」是舊著作權法既採註冊保護主義，附
      表一之一（一）著作已依法註冊取得我國舊著作權主管機
      關內政部所核發之著作權執照，該等著作之著作財產權於
      我國自受保護。況日本國昭和四十五年五月六日（即作權
      法第六條規定：「著作物符合以下各項規定的受本法保護
      ：(1)日本國民（根據本國法令設立的法人及包括在國內有
      主要事務所的法人）的著作物；(2)最初在國內發行的著作
      物（包括最初在本法規定以外的地方進行發行的，從該發
      行日日以內在日本國內發行的作品）；(3)前２項所揭示
      的以外，根據條約本國負有保護義務的著作物。」依該法
      條第二項，我國國民之著作凡在日本首次發行、或在我國
      發行後三十日內在日本發行者，均受日本著作權法之保護
      。又日本自一八九九年七月十五日起即為伯恩公約之會員
      國，依據伯恩公約第三條「受保障之著作人」第(一)項第(2)
      款：「本公約之保障適用於左列之情節：(1)聯盟國國民之
      著作，不論業已發行與否。(2)非聯盟國國民，但其著作首
      次發行於聯盟國之一領土之內，或同時首次發行於聯盟國
      及非聯盟國領土之內。」同條第(四)項「三十天之內於二以
      上國家首次發行者，該著作即為同時在各該國發行。」是
      依該公約之精神，我國國民之著作首次在日本發行，或同
      時在我國、日本首次發行者，併屬前揭日本國著作權法第
      六條第(3)項保護之範圍。依我國與日本國符合伯恩公約著
      作權相互保護之精神，及我國舊著作權法之註冊保護主義
      ，則附表一之一（一）部分所示之電腦程式著作在我國即
      應受著作權法保護。至附表一之一（二）部分所示之電腦
      程式著作，係如該附表所示之日期於日本發行後三十日內
      於我國發行，或於日本及我國同步發行，有卷附之進口報
      單、統一發票等文件可稽（見第一○二四號偵查卷第一九
      八至二○八頁）。依八十七年一月二十一日修正之著作權
      法第四條規定：「外國人之著作合於下列情形之一者，得
      依本法享有著作權。但條約或協定另有約定，經立法院議
      決通過者，從其約定︰一於中華民國管轄區域內首次發行
      ，或於中華民國管轄區域外首次發行後三十日內在中華民
      國管轄區域內發行者。但以該外國人之本國，對中華民國
      人之著作，在相同之情形下，亦予保護且經查證屬實者為
      限。二依條約、協定或其本國法令、慣例，中華民國人之
      著作得在該國享有著作權者。」是日本之著作物如於中華
      民國管轄區域內首次發行，或於中華民國管轄區域外首次
      發行後三十日內在中華民國管轄區域內發行者，在我國亦
      受著作權法之保護（內政部八十一年八月八日（）台內
      著字第八一一五二四九號函、內政部八十三年九月二十四
      日（）台內著字第八三二○四八七號函及最高法院九十
      年度台非字第六七號判決參照）。
二、上開扣案之遊戲光碟片、卡匣等物，（一）附表三所示名稱
    之遊戲光碟片，有如附表三所示之電腦程式著作，各該光碟
    片經由主機遊樂器之操作執行，即於螢幕上出現使用相同於
    附表二編號１、２、３、４、５、６所示各該註冊商標（均
    詳如附表三所示「執行時所出現商標圖樣欄」之記載。附表
    三編號７、所示之光碟片，其外包裝並有仿冒使用相同於
    附表二編號２、６之註冊商標）；（二）附表四所示遊戲光
    碟片，經由主機遊樂器之操作執行，即於螢幕上出現使用相
    同於附表二編號１所示之新力公司註冊商標及附表四所示授
    權文字；（三）附表五所示遊戲光碟片，經由主機遊樂器之
    操作執行，即於螢幕上出現使用相同於附表二編號７所示之
    西雅公司註冊商標及附表五所示授權文字；（四）附表六名
    稱之遊戲光碟片，有如附表六所示藝電公司享有之電腦程式
    著作，各該光碟片經由主機遊樂器之操作執行，即於螢幕上
    出現使用相同於附表二編號１所示新力公司註冊商標；（五
    ）附表一之二所示之卡匣，有如附表一之一所示任天堂公司
    享有電腦程式著作，及於外包裝（紙盒、卡匣或標帖）上使
    用相同於附表一所示註冊商標於如附表一之二所示之卡匣（
    其上所仿冒之註冊商標及侵害之著作權態樣均詳如附表一之
    二所載）等情，經勘驗明確（見本院上更(一)卷(一)第一八二至
    一八六頁），並據告訴人代理人依勘驗結果製作各該附表在
    卷（見本院上更(一)卷(二)第一至七六頁）。其中上開附表五所
    示侵害西雅公司之光碟片共九十六片，因勘驗筆錄將與附表
    六編號１侵害藝電公司著作權光碟片合計，故數量共一百十
    九片，亦即另有侵害藝電公司著作權之光碟二十三片（見本
    院上更(一)卷(一)第一八四頁）；而附表六侵害藝電公司著作權
    之光碟片共二百二十一片，勘驗筆錄因扣除前開二十三片，
    故記載為一百九十八片（見本院上更(一)卷(一)第一八五頁），
    而加上前述二十三片，實則侵害藝電公司著作權之光碟片共
    有二百二十一片，因此附表五、六就數量之記載並無錯誤，
    並無與勘驗筆錄不符之處。被告坦承明知上開光碟片、卡匣
    等物並非正版，且價格與真品顯不相當，是其明知為侵害他
    人著作權、商標專用權之物至明。
三、雖被告辯稱：就盜版遊戲光碟因售價低廉，進貨量大，不可
    能進行個別光碟之查驗，購買者亦明知為盜版品，店家為避
    免風險，亦僅提供目錄供消費者指定選購，且為規避風險，
    店家不會在店面提供試玩之服務，若提供試玩，也是以原版
    之軟體提供。而其雖另提供改裝遊戲機之銷售、維修，但顧
    客若有需改裝機器時，則介紹至其他店家進行改裝，本身僅
    處理讀取頭偏移、托盤有問題等狀況，若因改裝晶片所導致
    之問題，則非屬其維修範圍。且確定改裝之遊戲機是否維修
    完成，只需放入原版光碟即可，不需以盜版試片。故其於買
    賣及維修過程中，均未播放盜版光碟，並不知盜版遊戲光碟
    內有授權文字；且販賣之行為本身只是交付盜版光碟，並未
    在銷售過程中出示上開光碟片內容，即無侵害光碟內容之商
    標權及行使偽造準私文書可言。惟：
（一）被告自承如提供試玩及維修改裝主機時，是提供原版軟體
      ，不會放入盜版 軟體試片云云。但既知正版軟體在螢幕上
      出現何畫面，而盜版光碟係由正版軟體拷貝而來，其所出
      現畫面自屬相同，況被告既經營「電玩學園」，而以販賣
      主機遊樂器、各類遊戲軟體（包含系爭盜版光碟）及相關
      週邊設備為業，自對遊戲軟體（包含盜版光碟）之相關專
      業知識甚為熟稔，否則如何應付客人及經營買賣？是被告
      不可能從未看過遊戲光碟透過主機執行時，在螢幕上所出
      現之畫面，其既已有相當時間之反覆販賣，或試片給客人
      看，則對於盜版光碟經主機執行時，於螢幕畫面出現侵害
      商標及授權文字之畫面殊無諉為不知之理。（最高法院93
      年台上字第4328號判決意旨參照）
（二）修正前商標法第六條第一項規定：「本院所稱商標之使用
      ，係指為行銷之目的，將商標使用於商品或其包裝、容器
      、標帖、說明書價目表或其他類似物件上，而持有、陳列
      或散布」。修正後（九十二年五月二十八日修正公布，同
      年十一月二十八日生效施行）第六條規定：「本法所稱商
      標之使用，指為行銷之目的，將商標用於商品、服務或其
      有關之物件，或利用平面圖像、數位影音、電子媒體或其
      他媒介物足以使相關消費者認識其為商標」。則仿冒遊戲
      光碟，透過電磁作用，如以遊樂器主機之操作為媒介，而
      於螢幕前出現商標圖樣者，其標示型態足資一般商品購買
      人認識其表彰商品之來源，此項商標之使用，解釋上自應
      認屬於上開規定所稱之其他類似物件上。而使用於商品之
      外觀，自不待言，屬商標之使用。不因被告於交付時未以
      主機執行顯示光碟內容之商標，即認並無侵害商標之行為
      。
（三）又上開光碟內有偽造新力公司及西雅公司之名稱，透過主
      機遊樂器主機執行程式，在主機螢幕上會出現「LICENSED
      BY SONY COMPUTER ENTERTAINMENT INC.」、「PRODUCED
      BY OR UNDER LICENSE FROM SEGA ENTERPRISES」等字樣
      ，已如前述，足以表示係經告訴人公司授權之證明。又文
      書為意思表示之方法，既在表明一定之意思，必以一定之
      方法表示為之，通常不外為文字、象形（及圖畫或圖樣）
      或符號。而刑法上所稱之文書，限於表現足以證明法律上
      權利義務或事實，或足以產生法律上權利義務關係或事實
      之意思表示。刑法偽造文書印文章所要保護者，為所基於
      法律關係而制作之文書，亦即證明某一法律關係或為某一
      法律事實或目的而制作之文書；而在紙上或物品上之文字
      、符號，依習慣或特約，足以為表示其用意之證明者及以
      錄音、錄影或電磁紀錄藉機器或電腦之處理所顯示之聲音
      、影像或符號，足以為表示其用意之證明者，自屬準私文
      書。是前揭經執行於螢幕上出現之上開新力公司、西雅公
      司之英文名稱及授權文字，自屬刑法第二百二十條第二項
      之準文書。至於本件由主機螢幕出現之商標本身，雖屬於
      電腦處理所顯示之圖樣及字形，惟其既已屬於商標法所保
      護之特別法益，依特別法優先普通法之原則，自無再以刑
      法準私文書適用之餘地（最高法院九十年度台上字第七一
      ○六號判決參照）。雖被告辯護人辯稱系爭遊戲軟體並非
      新力公司或西雅公司所製造，則前開「LICENSEDBY SONYC
      OMPUTER ENT ERTAINMENT INC.」、「PRODUCED BY OR
      UNDER LICENSE FROM SEGA ENTERPRISES」等字樣，不能
      認為係偽造之準私文書云云，惟查系爭遊戲軟體縱非新力
      公司或西雅公司所自為製造，但新力公司或西雅公司乃遊
      戲主機之製造商，系爭遊戲軟體需與新力公司或西雅公司
      所製造之遊戲主機程式相容，並透過新力公司或西雅公司
      所製造之主機始能執行，如無新力公司或西雅公司之主機
      ，系爭遊戲軟體即無從供人賞玩，則系爭遊戲軟體顯然需
      經主機製造商之新力公司或西雅公司授權始能製造，故註
      明係新力公司或西雅公司所授權製造或生產，合乎事實及
      業界之生存規則，無何不對，茲盜版光碟經主機執行時，
      於螢幕畫面亦出現前開「LICENSEDBY SONYC OMPUTER ENT
      ERTAINMEN T I NC.」、「PRODUCED BY OR UNDERLICENSE
      FROMSEGAENTERPRISES」等字樣，自屬行使偽造之準私文
      書，辯護人此部分辯稱未偽造文書云云，為歪曲強解，殊
      無可取。又系爭盜版光碟於執行時會出現仿冒之商標及上
      開授權文字，已如前述由該等光碟內容，顯可得見該等商
      品有掩飾未經合法授權之欺瞞手段，應屬意圖欺騙他人於
      同一商品使用相同於他人註冊商標之圖樣之商品，當可認
      定。
（四）又文書之行使，每每因文書之性質、內容不同而異，而近
      代社會對於錄音、錄影、電腦之使用，日趨普遍，並有漸
      以取代一般文書之趨勢，故現行刑法將錄音、錄影、電磁
      紀錄視為準文書，以因應實際需要，並使法律規定能與科
      技發展之狀況與時俱進。是就偽造刑法第二百二十條第二
      項之準文書而言，其內容因須藉由機器或電腦處理，始能
      顯現於外，而表示該文書內容及一定用意，故於行為人將
      偽造之準私文書藉由機器或電腦處理，對相對人顯示時，
      已有使用該偽造之準私文書，達於行使偽造準私文書之程
      度，固不待言；其因販賣而交付該偽造之準私文書之情形
      ，如販賣者明知該準私文書確為偽造，藉由機器或電腦處
      理即可以顯示聲音、影像或符號之方式，表明該準私文書
      之一定用意，則販賣者交付該錄音、錄影或電磁紀錄予買
      受者之同時，自已將該準私文書置於隨時可得發生文書功
      能之狀況，而達於行使之程度，此時即無待販賣者於形式
      上更有所主張，應認販賣該偽造準私文書者於交付時，即
      與行使無異。此如同販賣翻印他人著作出版物（連同著作
      物之底頁、依出版社所載著作人、發行人、印刷者等一併
      翻印）圖利者，於交付偽造之著作物時，即已構成行使偽
      造準私文書罪，無須就該偽造著作物之內容更有所主張，
      有最高法院九十一年度台上字第四三七五號、九十三年度
      台上字第一六四五、二○三四號判決可資參照。故被告販
      賣之上開仿冒電腦程式遊戲光碟片，透過主機遊樂器主機
      執行時，畫面上會分別出現用以表示新力公司、西雅公司
      製造或授權之意思，亦足以對外表示該等光碟片產品係新
      力公司、西雅公司所授權生產之用意之證明文字，被告明
      知購買之顧客均會藉由該仿冒之遊戲光碟之執行，在螢幕
      上並顯示出上開準私文書，竟持以販賣交付後藉以行使該
      等準私文書，足以生損害於日商新力公司、西雅公司之信
      譽，自該當行使偽造私文書犯行。
四、按常業犯，係指反覆以同種類行為為目的之社會活動之職業
    性犯罪而言，至於犯罪所得之多寡，是否恃此犯罪為唯一之
    謀生職業，則非所問，縱令兼有其他職業，仍無礙於該常業
    犯罪之成立，有最高法院九十年度台上字第四六七五號判決
    可資參照。而：
（一）被告經營「電玩學園」，以固定店面為據點，連續販賣擅
      自重製他人享有電腦程式著作權之遊戲光碟片予不特定顧
      客，期間長達三個多月，且其於警詢時供稱：「我原來販
      售的產品均為正版品，但因正版品價格昂貴，在市場中無
      法生存，為求生存空間，不得已販賣盜版品」（見第一○
      二四號偵查卷第六頁），於本院供承：「我是靠販賣電視
      遊樂器維生，我店內除了販賣盜版光碟片，也兼賣正版光
      碟，兩者約各占一半」等語（見本院上更(一)卷(一)第一○七
      頁），且經警在上開店內查獲侵害著作權之遊戲光碟片，
      數量即達一千五百八十五片（如附表三、六所示），可見
      被告顯係以販賣行為為社會活動之職業性犯罪。
（二）至被告辯稱：盜版光碟進貨價格為每片三十二至三十五元
      不等，售價為四十至五十元不等，每片僅有少則五至八元
      ，多則十餘元之利潤，而其於警詢時即稱：該店平均一天
      營業額約二萬元，自八十八年十月中開始購買盜版，共十
      次左右，總量超過一萬片以上，則此期間共進價在二萬片
      以下，而前開期間最多僅銷售約八千片左右，如以營業日
      一百天計算，每天僅銷售八十片，所得僅四、五千元，扣
      除進貨價格，利潤可能僅不到一千元，占該店之營收比例
      最多百分之二十，不敷支付該店之開銷，如何能謂恃以維
      生？且其尚任職父親所經營之台綠園藝設計服務，有八十
      九年及九十年之所得稅扣繳憑單為據（見本院上訴卷第七
      三、七四頁），主張並非常業云云。惟利潤縱不多，或兼
      賣其他商品，或另有他項工作，亦不影響反覆以同種類行
      為為目的之社會活動之常業之性質。況被告前已自承以販
      賣光碟維生，且本案犯罪時間自八十八年十月中旬起至八
      十九年一月三十一日為警查獲，被告上開所提扣繳憑單為
      八十九年及九十年度，尤不影響本件既有以販賣光碟為常
      業之認定，被告辯稱非常業犯云云，殊不合實際，委無可
      採。
五、法律之適用：
（一）被告販賣意圖欺騙他人，於同一商品，使用相同於他人註
      冊商標之圖樣之商品，所為係犯商標法第63條之罪。復查
      ，被告行為後，商標法第63條所規定「明知前條商品（商
      標法第62條）而販賣、意圖販賣而陳列、輸出或輸入者，
      處一年以下有期徒刑、拘役或科或併科新臺幣五萬元以下
      罰金」，已於92年5月28日修正公布，變更為商標法第82
      條規定「明知前條商品（商標法第81條）而販賣、意圖販
      賣而陳列、輸出或輸入者，處一年以下有期徒刑、拘役或
      科或併科新臺幣五萬元以下罰金」；修正前商標法第63條
      與修正後商標法第82條，其犯罪購成要件均為相同，然條
      文中所指「明知前條商品」，則以修正前規定「意圖欺騙
      他人，而有左列情形之一者」，較修正後規定「未得商標
      權人或團體商標權人同意，而有左列情形之一者」，其構
      成要件較為嚴苛，亦比較有利於行為人；依刑法第2條第1
      項但書規定，自應適用較有利於被告之行為時法，即86年
      5月7日修正公布商標法第63條規定處斷。
（二）著作權法於九十二年七月九日修正公布，同年七月十一日
      施行，將修正前著作權法第八十七條、第九十三條均予修
      正，另增訂第九十一條之一。被告以明知為侵害著作權之
      物（光碟）而意圖營利而交付之方法侵害他人之著作權為
      常業。修正前著作權法（即八十七年一月二十一日修正之
      著作權法）第八十七條第二款規定：「有下列情形之一者
      ，除本法另有規定外，視為侵害著作權或製版權︰……二
      、明知為侵害著作權或製版權之物而散布或意圖散布而陳
      列或持有或意圖營利而交付者」，第九十三條第三款規定
      ：「有下列情形之一者，處二年以下有期徒刑，得併科新
      台幣十萬元以下罰金︰……三、以第八十七條各款方法之
      一侵害他人之著作權者」，第九十四條規定：「以犯第九
      十一條、第九十二條或第九十三條之罪為常業者，處一年
      以上七年以下有期徒刑，得併科新台幣四十五萬元以下罰
      金」，於修正後著作權法，係犯修正後著作權法第九十一
      條之一第一項、第三項（光碟）之罪，而常業犯則依第九
      十四條之規定處罰，第九十一條之一第一項規定：「意圖
      營利而以移轉所有權之方法散布著作原件或其重製物而侵
      害他人之著作財產權者，處三年以下有期徒刑、拘役，或
      科或併科新臺幣七十五萬元以下罰金」，第三項規定：「
      犯第一項之罪，其重製物為光碟者，處三年以下有期徒刑
      、拘役，或併科新臺幣一百五十萬元以下罰金」，第九十
      四條第一項規定：「以犯第九十一條第一項、第二項、第
      九十一條之一、第九十二條或第九十三條之罪為常業者，
      處一年以上七年以下有期徒刑，得併科新臺幣三十萬元以
      上三百萬元以下罰金」。嗣著作權法於九十三年九月一日
      又修正公布，同年九月三日生效施行，第九十一條之一修
      正為：「擅自以移轉所有權之方法散布著作原件或其重製
      物而侵害他人之著作財產權者，處三年以下有期徒刑、拘
      役，或科或併科新臺幣五十萬元以下罰金（第一項）。明
      知係侵害著作財產權之重製物而散布或意圖散布而公開陳
      列或持有者，處三年以下有期徒刑，得併科新臺幣七萬元
      以上七十五萬元以下罰金（第二項）「犯前項之罪，其重
      製物為光碟者，處六月以上三年以下有期徒刑、拘役，或
      併科新臺幣二十萬元以上二百萬元以下罰金」，第九十四
      條第一項常業犯之規定則未變更。經比較以修正前之規定
      （即八十七年一月二十一日修正之著作權法）有利於被告
      ，依刑法第二條第一項但書之規定，自應適用修正前（即
      八十七年一月二十一日修正之著作權法）第八十七條第二
      款、第九十三條第三款，第九十四條之規定。
（三）修正前著作權法第八十七條所列侵害著作權或製版權之行
      為，其第二款規定：「明知為侵害著作權或製版權之物而
      散布或意圖散布而陳列或持有或意圖營利而交付」，第五
      款規定：「明知係侵害電腦程式著作財產權之重製物而仍
      作為直接營利之使用」，係屬不同之犯罪態樣。第二款所
      規範之意圖營利而交付明知為侵害著作權之物，例如：明
      知為盜版之重製物，而交付予買受人以營利等行為屬之；
      第五款所規範者，則係使用明知為侵害著作權之電腦程式
      重製物，以直接營利之行為，必須行為人係直接利用該電
      腦程式之重製物，而達其營利之目的者，始足當之，例如
      ：以侵害他人電腦程式著作財產權之電腦程式，為顧客進
      行電腦算命以收費營利，或開設電子遊戲場，於電子遊戲
      機具內置放盜版之光碟，提供侵害他人著作權之電腦遊戲
      程式，供顧客把玩以收費營利等，均其適例。是意圖營利
      而販賣仿冒之光碟片等遊戲軟體予不特定之客戶，即係以
      著作權法第八十七條第二款所列之方法侵害他人之著作權
      。
（四）核被告所為，係犯行為時著作權法第九十四條以明知為侵
      害著作權之物，意圖營利而交付之方法侵害他人之著作權
      為常業、修正前商標法第六十三條明知為侵害他人商標專
      用權之商品而販賣罪及刑法第二百十六條、第二百十條、
      第二百二十條第二項之行使偽造準私文書罪。至由主機螢
      幕出現之商標圖樣本身，雖屬於電腦處理所顯示之圖樣字
      形，惟其既已屬於商標法所保護之特別法益，依特別法優
      先普通法之原則，自無再以刑法準私文書論擬之餘地。陳
      列侵害商標商品之低度行為，則不另論罪。又其先後多次
      明知為侵害他人商標專用權之商品而販賣之犯行與行使偽
      造準私文書之犯行，均時間緊接，犯罪構成要件相同，顯
      係基於概括犯意為之，為連續犯，均應依刑法第五十六條
      之規定論以一罪，並各加重其刑。被告以一行為同時觸犯
      上開常業侵害著作權罪、連續明知為侵害他人商標專用權
      之商品而販賣罪、連續行使偽造準私文書罪三罪，係以一
      行為觸犯數罪名，為想像競合犯，應從情節較重之常業侵
      害著作權罪處斷。公訴人起訴法條，就被告所犯侵害著作
      權犯行，認係涉犯行為時之著作權法第九十四條、第九十
      三條第三款、第八十七條第五款之常業罪，起訴法條尚有
      未洽，應予變更。
六、原審認被告所犯罪證明確，予以論罪科刑，固非無見，惟查
    ：
    （一）原審並未調取扣案物勘驗認定，致扣案物如何侵害著
    作權及商標未能明白認定。（二）被告係以修正前著作權法
    第八十七條第二款之方式侵害著作權，原判決竟援引第八十
    七條第五款直接營利之行為予以論罪，已有未合；且於事實
    及論罪法條均記載直接營利之用，但於主文記載「意圖營利
    而交付之方法侵害他人之著作權」，其主文與事實、論罪法
    條之記載不相一致。（三）原判決未及就修正後之商標法及
    著作權法而予比較適用，亦有未洽。被告上訴，否認知悉並
    行使光碟內容及常業犯行，雖無理由，惟原判決既有可議，
    自應由本院予以撤銷改判。爰審酌被告因一己私利，意圖營
    利而侵害他人之智慧財產權，並行使偽造準私文書，影響社
    會經濟、法律秩序及我國保護智慧財產權之國際形象，並斟
    酌其犯罪之時間、程度及犯後態度等一切情狀，量處如主文
    第二項所示之刑。至扣案如附表一之二、附表三、六所示同
    時侵害商標權及著作權之物，附表四、五所示侵害商標之物
    ，均依修正前商標法第六十四條規定，不問屬於犯人與否，
    予以宣告沒收；目錄二十一本、簿冊四本，堪認均為被告所
    有，供犯罪所用之物，併依刑法第三十八條第一項第二款之
    規定宣告沒收。
七、公訴意旨另以：被告在上開時地所陳列販賣之盜版任天堂公
    司卡匣，經由遊樂器之執行，於畫面會出現任天堂公司之「
    1995,1999 Nintendo/Creature inc.」足以對外表示一定係
    該公司所生產用意之證明文字，亦涉有刑法第第二百十六條
    、第二百十條、第二百二十條第二項行使偽造準私文書罪嫌
    。惟查：本件卡匣部分，並無證據證明販賣交付而行使偽造
    準私文書之事實，且藉由主機螢幕出現之文字或圖樣商標本
    身，雖屬於電腦處理所顯示之圖樣及字形，然如已屬於商標
    法所保護之特別法益，亦無再以刑法準私文書適用之餘地，
    已如前述。故此部分犯罪自屬難以證明，此外復查無其他積
    極證據足以證明被告有何此部分犯行，自屬不能證明其此部
    分犯罪，惟公訴人既認與前揭有罪部分有裁判上一罪之關係
    ，爰不另為無罪之諭知。
八、被告另以在臺灣新竹地方法院涉犯之九十二年度訴字第七五
    號案件（已判決確定），與本件有裁判上一罪關係，本件自
    應予免訴云云，惟查該案係自九十年三月中旬另犯，與本件
    已相隔年餘，尚難認係自始即基於同一犯意所為，況被告亦
    於該案供稱：因本件八十九年被查獲之後，以為沒事，所以
    又進貨來賣（筆錄影印附於本院上更(一)卷(一)第一四五頁），
    可見確非一開始即有經營之同一常業或概括犯意，而係於本
    件被查獲中斷犯行並相隔年餘後另行起意所為，自不為本件
    起訴效力所及，並非裁判上或實質上一罪，本件仍應予以實
    體審理並裁判，附為說明。
據上論斷，應依刑事訴訟法第三百六十九條第一項前段、第三百
六十四條、第二百九十九條第一項前段、第三百條、修正前著作
權法（即八十七年一月二十一日修正之著作權法）第九十四條、
第九十三條第三款、第八十七條第二款、修正前商標法第六十三
條、第六十四條、刑法第二條第一項但書、第十一條前段、第二
百十六條、第二百十條、第二百二十條第二項、第五十五條、第
三十八條第一項第二款，判決如主文。
本案經檢察官林炳雄到庭執行職務。
中　　華　　民　　國　　94　　年　　6 　　月　　13　　日
　　　　　　　　　刑事第十三庭  審判長法　官  劉景星
                                      法  官  李春地
                                      法  官  陳志洋
以上正本證明與原本無異。
如不服本判決，應於收受送達後十日內向本院提出上訴書狀，其
未敘述上訴之理由者並得於提起上訴後十日內向本院補提理由書
（均須按他造當事人之人數附繕本）。
                                      書記官  王韻雅
中　　華　　民　　國　　94　　年　　6 　　月　　14　　日
附錄：本案論罪科刑法條全文
修正前著作權法（即八十七年一月二十一日修正之著作權法）第
九十四條
以犯第九十一條、第九十二條或第九十三條之罪為常業者，處一
年以上七年以下有期徒刑，得併科新臺幣四十五萬元以下罰金。
著作權法第九十三條
有下列情形之一者，處二年以下有期徒刑，得併科新臺幣十萬元
以下罰金︰一、侵害第十五條至第十七條規定之著作人格權者。
二、違反第七十條規定者。三、以第八十七條各款方法之一侵害
他人之著作權者。
著作權法第八十七條
有下列情形之一者，除本法另有規定外，視為侵害著作權或製版
權︰
一、以侵害著作人名譽之方法利用其著作者。
二、明知為侵害著作權或製版權之物而散布或意圖散布而陳列或
    持有或意圖營利而交付者。
三、輸入未經著作財產權人或製版權人授權重製之重製物或製版
    物者。
四、未經著作財產權人同意而輸入著作原件或其重製物者。
五、明知係侵害電腦程式著作財產權之重製物而仍作為直接營利
    之使用者。修正後商標法第八十二條明知為前條商品而販賣
    、意圖販賣而陳列、輸出或輸入者，處一年以下有期徒刑、
    拘役或科或併科新臺幣五萬元以下罰金。
刑法第二百十六條
行使第二百十條至第二百十五條之文書者，依偽造、變造文書或
登載不實事項或使登載不實事項之規定處斷。
刑法第二百十條
偽造、變造私文書，足以生損害於公眾或他人者，處五年以下有
期徒刑。
刑法第二百二十條
在紙上或物品上之文字、符號、圖畫、照像，依習慣或特約，足
以為表示其用意之證明者，關於本章及本章以外各罪，以文書論
。
錄音、錄影或電磁紀錄，藉機器或電腦之處理所顯示之聲音、影
像或符號，足以為表示其用意之證明者，亦同。
稱電磁紀錄，指以電子、磁性或其他無法以人之知覺直接認識之
方式所製成之紀錄，而供電腦處理之用者。
